臺灣臺北地方法院民事判決
110年度簡上字第178號
上  訴  人  安泰商業銀行股份有限公司


法定代理人  丁予康  


訴訟代理人  黃崑恩  
            謝順明  
被上訴人    劉佩宜  

上列當事人間請求清償借款事件，上訴人對於中華民國110年2月
18日本院臺北簡易庭109年度北簡字第21978號第一審判決提起上
訴，本院於民國110年11月2日言詞辯論終結，判決如下：
    主  文
一、原判決關於駁回上訴人後開第二項之訴部分，暨除確定部分
    外訴訟費用之裁判均廢棄。
二、被上訴人應再給付上訴人就新臺幣參拾參萬零捌佰陸拾玖元
    自民國九十五年十月九日起至民國九十六年四月八日止，按
    年息百分之一點二，及自民國九十六年四月九日起至民國九
    十六年七月八日止，按年息百分之二點四計算之違約金。
三、第一審（除確定部分外）、第二審訴訟費用均由被上訴人負
    擔。
    事實及理由
壹、程序方面：
    被上訴人經合法通知未於言詞辯論期日到場，核無民事訴訟
    法第386條所列各款情形，爰依上訴人之聲請，由其一造辯
    論而為判決。
貳、實體方面：
一、上訴人主張：被上訴人於民國94年1月15日向上訴人借款新
    臺幣（下同）40萬元，並簽訂信用借款契約書，借款期間自
    94年1月17日起至99年1月17日止，約定自撥款日起以每1月
    為1期，每期支付8,898元，自貸款撥付次月17日起償付，共
    分60期，依年金法每月平均攤還本息，並約定利息按年息12
    %固定計算，遲延還本或付息時，逾期在6個月以內部分，按
    前開約定利率10%，逾期超過6個月部分，按前開約定利率20
    %計付違約金，嗣依金融監督管理委員會於102年11月18日訂
    定公告，並自103年5月18日起生效施行之消費性無擔保貸款
    定型化契約應記載事項第7條規定，每次違約金最高連續收
    取期數為9期，兩造並約定如有任何一宗債務未依約清償本
    金或付息時，視為全部到期。詎被上訴人未依約繳還，借款
    本金尚欠33萬869元，及如附表所示之利息、違約金未清償
    。原審以上訴人已請求按年息12%計算之利息，再請求被上
    訴人給付違約金，顯非公允，而依民法第252條規定，駁回
    上訴人違約金之請求，然被上訴人就違約金是否過高而顯失
    公平，並未提出任何證據，原審應尊重兩造就違約金之約定
    ，始符合契約本旨，爰依消費借貸契約之法律關係求為命被
    上訴人給付33萬869元，及如附表所示之利息、違約金之判
    決等語（原審為上訴人一部勝訴、一部敗訴之判決，即判命
    被上訴人應給付上訴人33萬869元，及如附表所示之利息，
    並駁回上訴人關於違約金之請求。被上訴人就其敗訴部分未
    上訴，是未上訴部分已確定，不在本院審理範圍）。上訴人
    就其敗訴部分（即附表所示違約金之請求）聲明不服，提起
    上訴，並聲明：㈠原判決關於駁回上訴人後開第2項之訴部分
    廢棄；㈡被上訴人應再給付上訴人就33萬869元自95年10月9
    日起至96年4月8日止，按年息1.2%，及自96年4月9日起至96
    年7月8日止，按年息2.4%計算之違約金。
二、被上訴人未於原審及本院言詞辯論期日到場，亦未提出書狀
    為任何聲明或陳述。
三、得心證之理由：
　㈠按約定之違約金額過高者，法院得減至相當之數額，為民法
    第252條所明定，此規定乃係賦與法院得依兩造所提出之事
    證資料，斟酌社會經濟狀況並平衡兩造利益而為妥適裁量、
    判斷之權限，非謂法院須依職權蒐集、調查有關當事人約定
    之違約金額是否有過高之事實，而因此排除債務人就違約金
    過高之利己事實，依辯論主義所應負之主張及舉證責任。況
    違約金之約定，為當事人契約自由、私法自治原則之體現，
    雙方於訂約時，既已盱衡自己履約之意願、經濟能力、對方
    違約時自己所受損害之程度等主、客觀因素，本諸自由意識
    及平等地位自主決定，除非債務人主張並舉證約定之違約金
    額過高而顯失公平，法院得基於法律之規定，審酌該約定金
    額是否確有過高情事及應予如何核減至相當數額，以實現社
    會正義外，當事人均應同受該違約金約定之拘束，法院亦應
    予以尊重，始符契約約定之本旨。倘債務人於違約時，仍得
    任意指摘原約定之違約金額過高而要求核減，無異將債務人
    不履行契約之不利益歸由債權人分攤，不僅對債權人難謂為
    公平，抑且有礙交易安全及私法秩序之維護（最高法院93年
    度台上字第909號、92年度台上字第2747號判決意旨參照）
    。
　㈡經查，觀諸兩造簽立之信用借款契約書壹、分期償還約款、
    第4條約定：「本借款之利息依左列計付：按年利率12%固定
    計算」、第5條約定：「甲方（即被上訴人）如遲延還本或
    付息時，本金自到期日起，利息自應付日起，照應還款額，
    逾期在6個月以內部分，按前開約定利率10%，逾期超過6個
    月部分，按前開約定利率20%計付違約金」，有信用借款契
    約書在卷可憑（見原審卷第9頁），而上訴人本件請求違約
    金按被上訴人逾期清償本金期間在6個月以內及超過6個月期
    間，違約金之利率分別以年息12%之10%即1.2%、年息12%之2
    0%即2.4%計算，是加計前開兩造約定之利息年息12%後，被
    上訴人應負擔之利息、違約金利率各合計為年息13.2%（計
    算式：12%＋1.2%＝13.2%）、14.4%（計算式：12%＋2.4%＝14.4
    %），未逾修正後民法第205條規定約定利率最高年息16%之
    限制，亦未逾銀行法第47條之1第2項修正後自104年9月1日
    起銀行辦理現金卡或信用卡循環信用之最高上限利率年息15
    %，又上訴人就本件被上訴人違約清償本息一事，實際僅請
    求95年10月9日起至96年7月8日止之9期違約金，並未依約請
    足至被上訴人清償完畢之日止之違約金，顯已主動就違約金
    之請求進行部分折讓，衡情並無過苛之情事，另審酌上開違
    約金條款既經被上訴人審視後同意簽立該信用借款契約書，
    被上訴人嗣後違約情節，及其違約所造成上訴人另需增加管
    理、追償之成本及無法收回尚欠本金及利息運用之損失等情
    形，尚難認本件違約金之約定有何顯然過高而顯失公平之情
    事。而被上訴人於原審及本院言詞辯論期日均未到庭，亦未
    提出任何證據證明該信用借款契約書有違約金過高而顯失公
    平之情形，揆諸前揭說明，本院認應尊重當事人契約自由、
    私法自治，則上訴人依信用借款契約書請求被上訴人給付附
    表所示之違約金，核無不合。
四、綜上所述，上訴人依消費借貸契約之法律關係，請求被上訴
    人給付上訴人就本金33萬869元自95年10月9日起至96年4月8
    日止，按年息1.2%，及自96年4月9日起至96年7月8日止，按
    年息2.4%計算之違約金，自屬正當，應予准許。原審就前開
    上訴人之請求應予准許部分（即違約金部分）所為上訴人敗
    訴之判決，尚有未洽，上訴意旨指摘原判決此部分不當並求
    予廢棄，為有理由，爰由本院予以廢棄，改判如主文第2項
    所示。　　
五、據上論結，本件上訴為有理由，依民事訴訟法第436條之1第
    3項、第463條、第385條第1項前段、第450條、第78條，判
    決如主文。
中　　華　　民　　國　　110 　年　　11　　月　 　9  　日
                  民事第九庭    審判長法  官  林玲玉
　　　　　　　　　　　　　　　　　　　法  官  翁偉玲
　　　　　　　　　　　　　　　　　　　法  官  莊仁杰
以上正本係照原本作成。
本判決不得上訴。
中　　華　　民　　國　　110 　年　　11　　月　  10  　日
                                      書記官  徐語姍

附表：   本金 （新臺幣） 利息     （民國） 違約金               （民國） 33萬869元 自95年9月8日起至清償日止，按年息12%計算。 自95年10月9日起至96年4月8日止，按年息1.2%，自96年4月9日起至96年7月8日止，按年息2.4%計算。